臺灣高等法院民事判決　　　　　　　　 96年度重上字第448號
上　訴　人　黃　○
　　　　　　癸○○
　　　　　　子○○
　　　　　　Ａ　○
　　　　　　戌○○（黃兩全之承受訴訟人）
　　　　　　亥○○（黃兩全之承受訴訟人）
　　　　　　宙○○（黃兩全之承受訴訟人）
　　　　　　申○○○（兼黃兩全之承受訴訟人）
　　　　　　酉○○
　　　　　　Ｃ○○
　　　　　　未○○
　　　　　　Ｂ○○
　　　　　　巳○○
　　　　　　天○○
　　　　　　地○○
　　　　　　甲○○○
　　　　　　辰○○○
　　　　　　丑○○○
　　　　　　Ｄ○○
　　　　　　Ｅ○○
　　　　　　寅○○○
共　　　同
訴訟代理人　陳正旻律師
被　上訴人　丙○○
　　　　　　午○○
　　　　　　玄○○
　　　　　　宇○○
　　　　　　乙○○○
　　　　　　己○○
　　　　　　戊○○
　　　　　　丁○○
　　　　　　壬○○
　　　　　　辛○○
　　　　　　庚○○
　　　　　　卯○○
共　　　同
訴訟代理人　徐南城律師
上列當事人間請求拆屋還地事件，上訴人對於中華民國九十六年
一月四日臺灣板橋地方法院九十五年度訴字第七一號第一審判決
，提起上訴，本院於九十六年十一月二十日言詞辯論終結，判決
如下：
    主  文
上訴駁回。
第二審訴訟費用由上訴人各自負擔。
    事實及理由
一、原審共同被告黃兩全於九十五年六月十七日原審訴訟中死亡
    ，當時因有委任訴訟代理人，訴訟程序仍繼續進行，而其繼
    承人申○○○、戌○○、亥○○、宙○○於本院具狀承受訴
    訟，於法並無不合，應予准許。
二、被上訴人起訴主張：坐落台北縣泰山鄉○○段○○段四一地
    號土地（下稱系爭土地）為被上訴人與訴外人黃祥光、吳琇
    蘭所共有，惟：上訴人Ｃ○○、未○○、Ｂ○○、巳○○、
    天○○、地○○、甲○○○、辰○○○、丑○○○、Ｄ○○
    、Ｅ○○等現以其等所有門牌號碼台北縣泰山鄉○○路○段
    一０九號房屋（下稱一０九號房屋），占用系爭土地如附圖
    Ａ部分所示面積一三五平方公尺。上訴人黃○、寅○○○、
    子○○、癸○○，現以簡蹺對所有門牌號碼台北縣泰山鄉○
    ○路○段一一九號房屋（下稱一一九號房屋），占用系爭土
    地如附圖Ｂ部分所示面積八十六平方公尺。上訴人Ａ○現以
    所有門牌號碼台北縣泰山鄉○○路○段一二一號房屋（下稱
    一二一號房屋），占有系爭土地如附圖Ｃ部分所示面積七十
    平方公尺。原審被告黃兩全（繼承人為上訴人申○○○、戌
    ○○、亥○○、宙○○）、上訴人酉○○、申○○○現以其
    等所有門牌號碼台北縣泰山鄉○○路○段一二三號房屋（下
    稱一二三號房屋），占有系爭土地如附圖Ｄ部分所示面積六
    十九平方公尺。上訴人等並無合法權源，卻占用系爭土地並
    於其上建屋，屬無權占有。又上訴人所提出之約束字，被上
    訴人否認其形式上真實，上訴人未證明該約束字為真正，即
    不得據此抗辯有使用土地之合法權源等語。爰本於民法第七
    百六十七條規定之法律關係，求為命：上訴人Ｃ○○、未○
    ○、Ｂ○○、巳○○、天○○、地○○、甲○○○、辰○○
    ○、丑○○○、Ｄ○○、Ｅ○○應將系爭土地上如附圖所示
    Ａ部分面積一三五平方尺之一０九號房屋拆除，並將土地返
    還被上訴人與其他共有人全體。上訴人黃○、寅○○○、子
    ○○、癸○○應將系爭土地上如附圖所示Ｂ部分面積八六平
    方尺之一一九號房屋拆除，並將土地返還被上訴人與其他共
    有人全體。上訴人Ａ○應將系爭土地上如附圖所示Ｃ部分面
    積七０平方尺之一二一號房屋拆除，並將土地返還被上訴人
    與其他共有人全體。上訴人戌○○、亥○○、宙○○、酉○
    ○、申○○○應將系爭土地上如附圖所示Ｄ部分面積六九平
    方尺之一二三號房屋拆除，並將土地返還被上訴人與其他共
    有人全體之判決。（原審判決如上開請求。上訴人則就敗訴
    部分全部上訴。）答辯聲明：上訴駁回。
三、上訴人則以：
  (一)上訴人Ａ○、申○○○、戌○○、亥○○、宙○○、酉○○
    部分：上訴人Ａ○、酉○○、原審被告黃兩全之祖父黃深淵
    於大正十一年十二月二十四日曾與系爭土地買受人書立「約
    束字」，約定：土地坐落新莊郡新莊義學字義學下八十二番
    建物敷地二分五里六毛系時約持分買賣，但因分敷難平，不
    得已即用全部登記，當日同中三面言定，將此八十二番割作
    兩段，東畔為第一段，西畔為第二段，其第二段應贈與貴殿
    永為己業，並進而約定分管之界址，黃查某等人應於六個月
    內對官廳申請分割，並負擔分割稅金，然後無償贈與黃守仁
    、黃金賜、黃惷槌、黃深淵、黃家齊、黃體胖、黃欽篆、黃
    武祥、黃榮周（下稱黃守仁等九人），而上訴人係依據約束
    字第約定使用系爭土地西畔，並非無權占用。
  (二)上訴人Ｃ○○、未○○、Ｂ○○、巳○○、天○○、地○○
    、甲○○○、辰○○○、丑○○○、Ｄ○○、Ｅ○○部分：
    上訴人之祖先為系爭土地西畔共有人之一，僅出售系爭土地
    東畔予黃查某、黃火匏，但因無法辦理持分之移轉登記，乃
    於大正十一年十二月二十四日由黃查某、黃火匏書立約束字
    ，將系爭土地西畔贈與黃守仁等九人，並交付占用使用。而
    依據日據時代施行於台灣地區之日本民法第一百七十六條規
    定，物權之變動係採意思主義，僅須當事人意思表示合致即
    可生物權變動之效力。而上訴人基於繼承之法理，對於系爭
    土地占用使用自當有合法權源。上訴人自祖先使用系爭土地
    迄今已逾九十年，被上訴人主張上訴人應拆屋還地，顯屬權
    利濫用。
  (三)上訴人黃○、寅○○○、子○○、癸○○部分：大正十一年
    十二月二十日黃武岩、黃武交、黃武木、黃琳寬、黃江海僅
    取得系爭土地持分七分之三，卻將系爭土地所有權全部售予
    黃查某、黃火匏，故黃查某、黃火匏乃於同年十二月二十四
    日書立約束字將系爭土地西畔部分贈與黃守仁等九人以為補
    救，上訴人等人繼承黃惷槌之地位占有系爭土地，並非無權
    占用。又上訴人癸○○並未設籍於明志路一一九號內，並非
    一一九號房屋之現占有人，被上訴人請求上訴人癸○○拆屋
    還地，顯無理由。而系爭約束字性質上屬分管契約，上訴人
    所有之系爭房屋始終存在於系爭土地上，被上訴人當無不知
    之理，自應受約束字分管契約之拘束。黃惷槌之養子黃吉於
    四十九年即於系爭土地上建屋，被上訴人歷經四十餘年皆未
    主張權利，今忽貫徹其請求權之行使，致令上訴人陷於窘境
    ，顯屬權利濫用等語，資為抗辯。上訴聲明：(一)原判決廢棄
    。(二)被上訴人於第一審之訴及其假執行之聲請均駁回。(三)第
    一、二審訴訟費用由被上訴人負擔。(四)如受不利判決時，請
    准上訴人提供擔保免為假執行。
四、被上訴人主張：被上訴人等八人為系爭土地之現共有人，分
    別因林添貴、林添銅、林淇之繼承人出售或贈與而取得系爭
    土地持分，與訴外人黃祥光、吳琇蘭共有系爭土地。（詳見
    原審卷第一一五至一一六頁之即原判決所附明細表一、二）
    。上訴人Ｃ○○為黃惷槌之子黃清松之配偶，上訴人未○○
    、Ｂ○○、巳○○、天○○、地○○、甲○○○、辰○○○
    、丑○○○、Ｄ○○、Ｅ○○係黃清松之子女，其等所有一
    ０九號房屋，現占用系爭土地如附圖Ａ部分所示面積一三五
    平方公尺。上訴人黃○、寅○○○係黃惷槌養子黃吉之子女
    ，上訴人子○○係黃○之子，上訴人癸○○為子○○之妻，
    一一九號房屋原為黃吉之配偶簡蹺對所有，現占用系爭土地
    如附圖Ｂ部分所示面積八十六平方公尺。上訴人Ａ○係黃深
    淵次子黃為城之子，上訴人Ａ○所有一二一號房屋，現占有
    系爭土地如附圖Ｃ部分所示面積七十平方公尺。上訴人黃兩
    全、酉○○係黃深淵次子黃為城之子，上訴人申○○○係黃
    兩全之配偶，其等所有一二三號房屋，現占有系爭土地如附
    圖Ｄ部分所示面積六十九平方公尺之事實，為兩造所不爭執
    ，並經原審會同新莊地政事務所履勘現場屬實，製有履勘筆
    錄及複丈成果圖（即原判決附圖）在卷可稽，堪信為真實。
    被上訴人另主張：上訴人等並無使用系爭土地之合法權源，
    本於民法第七百六十七條規定之法律關係，求為命上訴人等
    拆屋還地等語，則為上訴人所否認，並以上開情詞置辯。是
    以本件兩造爭執要點即在於：上訴人等是否有使用系爭土地
    之合法權源？上訴人可否執其所提出之約束字對抗被上訴人
    ？被上訴人請求上訴人拆屋還地，是否有理由？有無權利濫
    用或權利失效？茲析述如下。
五、上訴人等是否有使用系爭土地之合法權源？上訴人可否執其
    所提出之約束字對抗被上訴人？
  (一)經查系爭土地（日據時代之地號為台北廳八里坌保義學庄保
    義學下八二番地）於明治四十一年（即民前四年）六月十日
    係登記為黃永來所有，又黃永來之子女計有黃寬裕、黃臨根
    、黃守仁、黃宗潭、黃金賜、黃惷槌、黃榮周、黃宇宙八人
    ，但黃宇宙於明治四十一年十二月三十一日出養，故黃永來
    於明治四十二年一月十七日死亡時黃宇宙並無繼承權，黃永
    來所有之上開土地應由其餘七名子女繼承，上訴人所提出日
    據時代土地登記簿所載黃永來之土地應由黃深淵（乃黃寬裕
    之長子，與黃家齊、黃體胖共同代位繼承）外八人相續（即
    繼承），應係誤將黃宇宙一房仍列為繼承人所致，則黃永來
    之上開土地應由黃宇宙以外之七名子女共同繼承，此後，繼
    承人間就其等繼承之應有部分所為移轉關係則如原判決所附
    明細表一、二所示。
  (二)上訴人雖抗辯：黃查某、黃火匏於大正十一年十二月二十四
    日書立有約束字云云，並提出約束字一件為證。惟按私文書
    應由舉證人證其真正，但他造於其真正無爭執者，不在此限
    ，民事訴訟法第三百五十七條定有明文。經查上訴人所提出
    之約束字屬私文書，既經被上訴人否認拘束字上黃查某、黃
    火匏簽名與蓋章之真正，上訴人就拘束書上簽名與蓋章之真
    正自應負舉證責任，惟上訴人並未舉證以實其說，執此抗辯
    ，已非可採。上訴意旨雖又辯稱：系爭約束字立約人皆已過
    世，上訴人除了此約束字外，並無黃火匏及黃查某所簽立之
    其他文書可交叉比對，要求上訴人舉證證明系爭約束字確為
    黃火匏及黃查某所簽立，顯屬過苛。然上訴人玄○○、宇○
    ○，及午○○均為黃查某之後代子孫，家中必定留有祖先黃
    查某之遺物，由被上訴人來舉證系爭約束字是否為真實，對
    被上訴人而言甚為容易，兩相比較下顯見系爭約束字之簽名
    或蓋章是否為真正，由上訴人負舉證責任顯失公平，依民事
    訴訟法第二百七十七條規定：「當事人主張有利於己之事實
    者，就其事時有舉證之責任。但法律別有規定，或依其情形
    顯失公平者，不在此限。」應轉由被上訴人負舉證責任，始
    符舉證責任分配之原則及公平正義之思想云云。惟查私文書
    應由舉證人證其真正，既為民事訴訟法所明定，屬「法律別
    有規定」，即無再轉由被上訴人負舉證責任之餘地。上訴人
    執此上訴，並非可採。
  (三)復查系爭土號土地於大正十一年（即民國十一年）十二月二
    十日出賣予黃查某與黃火匏，黃查某與黃火匏取得系爭地號
    土地所有權全部（關於大正十一年時出賣人所有之持分詳見
    附表一所示），有日據時代土地登記簿謄本一件在卷足憑。
    （見原審卷第七九頁）上訴人黃○、子○○、癸○○（均為
    黃惷槌之繼承人）雖辯稱：大正十一年（即民國十一年）黃
    武岩、黃武交、黃武木、黃琳寬、黃江海（下稱黃武岩等五
    人）共持有系爭四一地號土地持分七分之三，卻誤將系爭土
    地所有權全部為移轉登記，係屬無權處分非屬其等所有之系
    爭土地持分七分之四云云。惟按日本舊民事訴訟法第三百二
    十三條規定：「文書，依其程式及意旨得認係官吏或其他公
    務員職務上製作者，推定為真正。」而依據上訴人所提出日
    據時代之土地登記簿謄本之記載，黃火匏、黃查某既可取得
    系爭土地之所有權全部，即係經系爭地號土地全體共有人移
    轉，且此項事實因登記於公務員職務上所製作之文書，依法
    應定為真正。是以上訴人辯稱：黃查某、黃火匏僅經部分共
    有人移轉即取得系爭土地所有權全部云云，顯與公務員製作
    文書所登載內容不符，不足採信。
  (四)上訴人黃○、子○○、癸○○（下稱上訴人黃○等三人）雖
    另抗辯：黃武岩等五人出賣其等持分七分之三予黃查某、黃
    火匏，地政機關卻誤登記為系爭土地所有權全部，故黃查某
    、黃火匏簽立約束字將系爭土地西畔贈與黃守仁等九人以為
    補救云云。惟查黃查某、黃火匏於大正十一年十二月二十日
    買受系爭土地時，原所有人黃武岩、黃武交、黃武木、黃琳
    寬、黃江海就系爭土地之持分總計為七分之三，黃寬裕之繼
    承人（黃深淵、黃家齊、黃體胖）、黃宗潭之繼承人（黃欽
    篆、黃武祥）、黃金賜、黃惷槌就系爭土地之持分為七分之
    四，黃臨根、黃守仁、黃榮周就系爭土地並無任何持分。而
    上訴人抗辯黃武岩五人出賣持分七分之三，地政機關卻誤將
    系爭土地所有權全部登記予黃查某、黃火匏，顯然與常情有
    違，上訴人又未舉證以實其說，已難採信。況系爭土地茍係
    登記機關登記錯誤損及黃守仁等九人之權利，由黃守仁等九
    人申請更正錯誤即可，並無須與黃查某、黃火匏簽立約束字
    。又縱係登記錯誤，黃守仁、黃榮周就系爭土地並無任何持
    分，黃查某、黃火匏亦無須將系爭土地西畔亦贈與無持分之
    黃守仁與黃榮周。則拘束字所載內容與上訴人黃○等抗辯之
    情節不符，自不能採為有利上訴人之證據。
  (五)至於上訴人黃○等三人以外其餘之上訴人則抗辯：上訴人之
    祖先於大正十一年十二月二十日僅將系爭土地東畔賣給黃查
    某、黃火匏，但因無法辦理持分之移轉登記，乃將系爭土地
    全部登記為黃查某、黃火匏所有，故於大正十一年十二月二
    十四日由黃查某、黃火匏書立約束字，將系爭土地西畔贈與
    黃守仁等九人，並交付占用使用云云。惟查此部分之抗辯與
    上訴人黃○等三人抗辯情節矛盾，對於同一拘束字之解讀，
    同為契約當事人之後代，竟有不同之說法，已足見其矛盾，
    難以採信。況查黃守仁、黃榮周於大正十一年時就系爭土地
    均無任何持分，即無論黃查某、黃火匏是否多取得系爭土地
    之登記，顯均與黃守仁、黃榮周無關，衡情黃某查、黃火匏
    亦無將系爭土地西畔贈與黃守仁、黃榮周之可能。核上訴人
    此部分之抗辯，顯然有違常情，不足採信。
  (六)再查黃查某、黃火匏於昭和七年（即民國二十一年）將其等
    三分之一以外之時分以出賣予林添貴、林添銅、林淇，黃火
    匏、黃查某各保有系爭土地持分三分之一，林添貴、林添銅
    、林淇其各取得系爭土地持分之九分之一之事實，亦有日據
    時代土地登記簿謄本一件足憑。又查上訴人均自認黃火匏、
    黃查某於大正十一年（即民國十一年）年取得系爭土地持分
    時，至少已取得系爭土地持分之七分之三（見原審卷第四一
    二頁），而黃火匏、黃查某移轉予林添貴、林添銅、林淇之
    持分總計為三分之一，尚不及七分之三，則黃火匏、黃查某
    將其等所有之持分移轉予林添貴、林添銅、林淇，無論上開
    拘束字是否真正，均屬有權處分。上訴人等抗辯：黃查某、
    黃火匏違反約束字之規定於昭和七年將系爭土地持分出售予
    林添貴、林添銅、林淇，係屬無權處分，未經有權處分人承
    認應為無效云云，顯然欠缺法律依據，不足採信。
  (七)又按臺灣於日據時期本省人間之物權事項，依日本大正十一
    年敕令第四０六號「關於民事之法律施行於臺灣之件」，係
    依日本民法決之。而日本民法第一百七十六條固規定：「物
    權之設定及移轉，因當事人之意思表示而生效力。」以買賣
    出賣人所有之特定物為目的，如未特別約定所有權應於將來
    移轉，所有權於契約成立時即移轉於買受人。惟日本民法第
    一百七十七條亦規定：「不動產物權之得喪變更，非依登記
    法規定進行登記，不得以之對抗第三人。」所謂第三人係指
    當事人及包括繼承人以外之人。因此，本省人間於日據時代
    之物權變動，雖因意思表示即可生物權移轉之效力，但權利
    人如未依登記法規定進行登記，仍不可以取得物權之事實對
    抗第三人。查依據上訴人所提出約束字之記載：「黃查某等
    人應於六個月內對官廳申請分割，並負擔分割稅金，然後無
    償贈與黃守仁等九人，至於贈與稅則由受贈人負擔。」揆諸
    上揭文義，須迨黃查某等人對官廳申請分割後，系爭土地西
    畔之特定部分始能於立約束字之當事人間發生所有權移轉效
    力，而系爭土地既未經黃查某對官廳申請分割，則縱令黃守
    仁、黃金賜、黃惷槌、黃深淵、黃家齊、黃體胖、黃欽篆、
    黃武祥、黃榮周曾與黃查某、黃火匏曾書立約束字（僅係假
    設），亦無法因日據時代就物權變更採意思主義，而取得系
    爭土地西畔特定部分之所有權。是以無論上訴人所抗辯約束
    字之內容是否真實，上訴人等之被繼承人黃守仁等九人既未
    登記為系爭土地之所有權人，則林添貴、林添銅、林淇信賴
    登記而以買賣為原因而取得系爭土地之持分，即屬善意第三
    人，黃守仁等九人依據日據時代日本民法之規定即不得對抗
    林添貴、林添銅、林淇。另林添貴、林添銅、林淇取得系爭
    土地持分之原因為買賣，上訴人等就林添貴、林添銅、林淇
    於取得系爭土地持分時已知悉有約束字存在之事實，並未舉
    證以實其說，則上訴人抗辯：林添貴、林添銅、林淇取得系
    爭土地持分係屬惡意，上訴人亦得以黃守仁等九人所立之約
    束字加以對抗云云，亦不足採信。
  (八)又按「在日據時期買受之不動產，於臺灣光復後仍由原出賣
    人登記為其所有者，買受人僅得向原出賣人請求為所有權移
    轉登記，而不得提起塗銷登記之訴，固經本院著有先例。」
    最高法院五十二年台上字第一○四一號著有判例可稽。足見
    縱系爭拘束字屬實（僅係假設），於臺灣光復後，系爭土地
    既仍登記為原贈與人或其後手所有，則依上開判例意旨，上
    訴人亦僅能向原贈與人主張權利，而不得認上訴人之被繼承
    人已取得系爭土地之所有權。由此益加可證無論系爭拘束字
    是否屬實，均不得對抗被上訴人。上訴人執此抗辯，即非可
    採。
  (九)再者，上訴人雖抗辯：約束字亦有分管契約之性質，上訴人
    依據分管契約亦得合法使用系爭土地云云。惟按分管契約僅
    於土地共有人間或經土地共有人同意按分管狀態使用者始能
    主張，查系爭拘束字縱然屬實，上訴人亦必須向黃火匏、黃
    查某之繼承人起訴請求移轉土地持分，並獲勝訴判決確定而
    移轉登記成為共有人後，始得以分管契約對抗其他土地共有
    人。而上訴人既未登記為系爭土地共有人，無論依日據時代
    民法或我國現行民法之規定，均不得主張有分管契約以對抗
    土地共有人。
  (十)綜上所述，林添貴、林添銅、林淇已於昭和七年（民國二十
    一年）因信賴登記而以買賣各取得系爭土地持分九分之一，
    無論上訴人所抗辯約束字之內容是否真實，然上訴人既未經
    登記為系爭土地之共有人，自不得以約束字對抗被上訴人，
    且系爭土地既未經分割，立約書字之黃守仁等九人，亦無法
    因日據時代物權變動採意思主義而取得系爭土地西畔特定部
    分之所有權。林添貴、林添銅、林淇既已合法得取得系爭土
    地持分。被上訴人等人為系爭土地之現共有人，分別因林添
    貴、林添銅、林淇之繼承人出售或贈與而取得系爭土地持分
    ，與訴外人黃祥光、吳琇蘭共有系爭土地。上訴人等人於系
    爭土地之特定部分建屋，自屬無權占用被上訴人共有之土地
    。
六、被上訴人請求上訴人拆屋還地，是否有理由？有無權利濫用
    或權利失效？
  (一)經查被上訴人等人主張上訴人占用系爭土地之事實，除上訴
    人癸○○抗辯其未占用外，其餘部分已據上訴人不爭執，自
    堪信為真實。復查上訴人癸○○係子○○之配偶，上訴人子
    ○○既自認一一九號房屋為其所有與占有使用，癸○○與子
    ○○又未離婚，兩者顯應仍於同居之狀態，自屬共同占有。
    上訴意旨雖辯稱：據戶籍謄本記載（見原審卷第二五七頁）
    ，上訴人癸○○於被上訴人提起本件訴訟（九十五年一月九
    日）時，戶籍早於九十四年十月十九日自系爭一一九號房屋
    遷至化成路，足見上訴人癸○○並未使用系爭一一九號房屋
    而占用系爭四一地號土地云云。惟查戶籍僅係戶政管理之資
    料，並非占有與否之唯一證據，夫妻為財產管理、子女就學
    等種種因素，而分別設籍實際上卻仍同居之情形比比皆是，
    自不能僅憑此戶籍登記遽以否認占有之事實。上訴人癸○○
    既未證明確與上訴人子○○已協議分居，執此上訴，顯非事
    實，不足採信。
  (二)上訴人雖均抗辯：被上訴人請求拆屋還地係屬權利濫用云云
    。惟按「權利之行使，不得違反公共利益，或以損害他人為
    主要目的，民法第一百四十八條第一項定有明文。該條所稱
    權利之行使，是否以損害他人為主要目的，應就權利人因權
    利行使所能取得之利益，與他人及國家社會因其權利行使所
    受之損失，比較衡量以定之。倘其權利之行使，自己所得利
    益極少而他人及國家社會所受之損失甚大者，非不得視為以
    損害他人為主要目的，此乃權利社會化之基本內涵所必然之
    解釋。」最高法院九十二年度台上字第一四四六號判決著有
    明文。經查上訴人於系爭土地上建造之房屋均為平房，業經
    原法院至現場履勘，並拍攝現場照片附卷足憑，系爭土地面
    積為一千七百六十平方公尺，遭上訴人占用之面積總計為三
    百六十平方公尺，上訴人占用部分占系爭土地面積超過百分
    之二十，使被上訴人無法完整利用系爭土地，而被上訴人行
    使土地返還請求權，可使系爭土地獲得充分利用，避免土地
    因不完整而開發困難，且上訴人於系爭土地上建築之房屋係
    低樓層之房屋，並無法使系爭地之價值完全發揮，再者，上
    訴人等於系爭土地上建屋亦有相當時日，已長時期間無償利
    用系爭土地，無償利用系爭土地之經濟價值已足彌補上訴人
    建物遭拆除之損失，因此，被上訴人訴請上訴人拆屋還地，
    僅係使無權占用者不能繼續再無償使用系爭土地，且於土地
    收回後有助於土地之整體發開與利用，被上訴人之收益可謂
    甚鉅，且國家社會亦不因而受有極大之損害，則被上訴人行
    使所有物返還請求權，並無權利濫用情形。
  (三)至於上訴人所引最高法院八十三年度台上字第二三四八號判
    決，該案情節係指土地所有人承受糸爭土地時，已知悉其上
    已建有三棟五層鋼筋水泥造之房屋，戶數達六十戶，總價約
    七千二百萬元，土地所有人以低價承受係爭土地，再訴請拆
    屋還地，勢將使眾多善意之承購戶及社會經濟蒙受重大損失
    ，則土地所有人行使權利係以損害他人為主要目的，即有詳
    加斟酌之餘地。核與本件上訴人所造房屋係屬低層樓，經拆
    除後僅影響一０九、一一九、一二一、一二三號房屋之住戶
    ，影響層面不大，並未對國家社會造成鉅大損失。則兩案情
    節不同，自難比附援引。是上訴人所為權利濫用之抗辯，並
    不足採。
  (四)又查所謂權利失效，源自最高法院九十五年度台上字第二一
    六六號裁判之意旨，認「權利人在相當期間內不行使其權利
    ，並因其行為造成特殊情況，足以引起義務人之正當信任，
    認為權利人已不欲行使其權利，而權利人再為行使時，應認
    為有違誠信原則。」，足見該案例之事實係權利人在相當期
    間內不行使其權利，權利人行為造成特殊情況，足以引起義
    務人之正當信任，認為權利人已不欲行使其權利為要件。經
    查系爭土地之共有人多達十五人，且有部分係於八十五年至
    八十九年間陸續因買賣或贈與取得共有權，換言之，系爭土
    地之權利人中有一部分共有人，根本從未表示不欲行使其權
    利，核與「權利人在相當期間內不行使其權利」、「行為造
    成特殊情況」之要件顯有未合，況上訴人並未證明林添貴、
    林添銅、林淇及其後手即被上訴人卯○○等何以應受黃火匏
    、黃查某所立「拘束字」之拘束，（無論系爭拘束字是否屬
    實），而已登記之不動產之回復請求權又無消滅時效規定之
    適用，本得隨時請求應將共有物返還於共有人全體，足見兩
    案之事實並不相同，自難比附援引。上訴人執此抗辯，仍非
    可採。
七、綜上所述，林添貴、林添銅、林淇早已於昭和七年（民國二
    十一年）因信賴登記而以買賣各取得系爭土地持分九分之一
    ，無論上訴人所抗辯約束字之內容是否真實，然上訴人既未
    經登記為系爭土地之共有人，自不得以約束字對抗被上訴人
    ，被上訴人等人為系爭土地之現共有人，分別因林添貴、林
    添銅、林淇之繼承人出售或贈與而合法取得系爭土地持分，
    上訴人等人於系爭土地之特定部分建屋，自屬無權占用被上
    訴人共有之土地。從而，被上訴人依據民法第七百六十七條
    之規定，起訴請求上訴人拆屋還地，將系爭土地返還被上訴
    人與其他共有人全體，為有理由，應予准許。是則原審判命
    上訴人等拆屋還地，於法並無不合。上訴意旨指摘原判決不
    當，求予廢棄改判，為無理由，應予駁回。
八、本件事證已臻明確，兩造其餘之攻擊防禦方法及所提之證據
    ，經審酌後認均無礙判決之結果，爰不予一一論述。
九、據上論結，本件上訴為無理由，依民事訴訟法第四四九條第
    一 項、第七八條、第八五條第一項前段，判決如主文。
中　　華　　民　　國　　96　　年　　12　　月　　4 　　日
　　  　　　　　　　民事第三庭
                        審判長法　官    林敬修
　　　　　　　　　　　        法　官    陳博享
　　　　　　　　　　　        法　官    藍文祥
正本係照原本作成。
如不服本判決，應於收受送達後20日內向本院提出上訴書狀，其
未表明上訴理由者，應於提出上訴後20日內向本院補提理由書狀
（均須按他造當事人之人數附繕本）上訴時應提出委任律師或具
有律師資格之人之委任狀；委任有律師資格者，另應附具律師資
格證書及釋明委任人與受任人有民事訴訟法第466條之1第1項但
書或第2項（詳附註）所定關係之釋明文書影本。
中　　華　　民　　國　　96　　年　　12　　月　　5 　　日
　　　　　　　　　　　　　　　書記官    顧倪淑貞
附註：
民事訴訟法第466條之1（第1項、第2項）：
對於第二審判決上訴，上訴人應委任律師為訴訟代理人。但上訴
人或其他法定代理人具有律師資格者，不在此限。
上訴人之配偶、三親等內之血親、二親等內之姻親，或上訴人為
法人、中央或地方機關時，其所屬專任人員具有律師資格並經法
院認為適當者，亦得為第三審訴訟代理人。
